臺灣高雄地方法院民事判決　　　　　　　　　　　　　九十年度簡上字第二一七號
　　上　訴　人　甲○○
　　被　上訴人　乙○○
右當事人間請求確認本票債權關係不存在事件，上訴人對於中華民國九十年五月十日
本院高雄簡易庭八十九年度雄簡字第二九四一號第一審判決提起上訴，本院判決如左
：
    主  　　文
上訴駁回。
第二審訴訟費用由上訴人負擔。
    事實及理由
一、上訴人主張：上訴人於民國八十九年七月一日以前曾積欠被上訴人新台幣（以下
    同）三十三萬元，此欠款包括上訴人所簽發如附表所示之本票二紙（以下簡稱系
    爭本票）之票面金額在內，惟該筆三十三萬元欠款，上訴人已於八十九年七月一
    日委請訴外人郭安吉轉交予被上訴人，而全部清償，兩造並訂立清償同意書，惟
    被上訴人並未將系爭本票返還上訴人，上訴人亦相信既已簽同意書表明全部清償
    完畢，被上訴人當無理由再持系爭本票主張權利，詎被上訴人仍執系爭原因債權
    關係已不存在之本票，聲請鈞院裁定准予強制執行（八十九年度票字第一二一二
    二號），有害上訴人之權益。而聲明：（一）原判決廢棄（二）確認被上訴人持
    有之系爭本票債權不存在（三）第一、二審訴訟費用由被上訴人負擔。
    對被上訴人之答辯，則陳稱：
    （一）上訴人曾向被上訴人借二萬五千元，並簽發附表編號一本票予被上訴人，
          又因上訴人介紹被上訴人參加友人所起之民間互助會，嗣友人倒會，上訴
          人本身係死會，被上訴人係活會，上訴人為減少被上訴人損失，才開立附
          表編號二本票予被上訴人，待日後有錢再攤還，該二筆款項原未償還，惟
          於立上述同意書時，已計入上述三十三萬元內，一併清償完畢。
    （二）兩造自八十三年間開始交往，八十七年七月起同居，上訴人委託被上訴人
          購屋，價款係二百六十三萬元，非如被上訴人所言之二百八十萬元，故被
          上訴人謂上訴人因購屋向伊借六十六萬五千六百七十元，並非事實；又同
          居期間，上訴人每月經商收入十幾萬元，皆交予被上訴人，委由被上訴人
          繳納房貸利息、會款，並非向上訴人借款繳納利息、會款云云。
二、被上訴人辯稱：
　　（一）上訴人於八十七年三月二十二日為向被上訴人借款二萬五千元、十六萬元
　　　　　，而開立系爭本票，至今尚未償還。
　　（二）上述同意書所載之三十三萬元，係指上訴人參加郭安吉所召集之互助會第
　　　　　七會標得之款項三十三萬二千元，惟該互助會款有八萬四千元係被上訴人
　　　　　所支付，上訴人謂債務已全部償還，係屬空言。
　　（三）上訴人於八十七年六月購屋時，向被上訴人借款至少六十六萬五千六百七
　　　　　十元（總價二百八十萬元，扣除貸款二百十七萬元，加上契稅三萬五千六
　　　　　百七十元），嗣上訴人又陸續向被上訴人調借款項繳付房貸利息，計二十
　　　　　萬一千五百元，故上訴人原借款額度為八十六萬七千一百七十元，扣除上
　　　　　述三十三萬元，尚餘五十三萬七千一百七十元，上訴人於八十九年五月十
　　　　　一日同意設定抵押權予被上訴人，並已完成抵押權設定。是上訴人仍有多
　　　　　筆務尚未償還。上述三十三萬元與系爭本票無關等語。
　　並求為駁回上訴人之上訴，上訴費用由上訴人負擔。
三、兩造不爭之事實：
（一）上訴人向被上訴人借貸如附表編號一本票面額所示款項；系爭本票二紙均係上
      訴人所親自簽立。
（二）兩造於八十九年七月一日簽立上述同意書，被上訴人嗣於八十九年八月間受領
      訴外人郭安吉交付之三十三萬元。
（三）系爭本票業經本院以八十九年度票字第一二一二二號裁定准予強制執行。
四、本件兩造所爭執者，在於：（一）附表編號二本票原有無原因關係存在？（二）
    系爭本票債務是否包含在上述同意書所載之三十三萬元內？已否清償完畢？茲分
    敘本院之判斷如后：
（一）按確認法律關係不存在之訴，如被告主張其法律關係存在時，應由被告負舉證
      責任（最高法院四十二年台上字第一七０號判例參照）。茲被上訴人就伊主張
      上訴人向伊借貸十六萬元（即附表編號二）迄未清償之事實，固未能舉證以實
      其說。惟被上訴人另自承：伊介紹被上訴人參加友人所起之民間互助會，嗣友
      人倒會，伊本身係死會，被上訴人係活會，伊為減少被上訴人損失，才開附表
      編號二本票予被上訴人，待日後有錢再攤還等語，準此，顯見兩造就該互助會
      款本無債權債務關係存在，上訴人係與被上訴人合意成立契約，承擔友人之會
      款債務，並開立附表編號二本票擔保還款，是以，上開本票既係基於債務承擔
      、擔保還款而開立，即不能謂原無原因關係存在，先予敘明。
（二）上訴人主張系爭本票已計入上述三十三萬元內、一併清償完畢等情，固據提出
      八十九年七月一日同意書一件為證，惟為被上訴人所否認，並以前開情詞置辯
      ，且提出世華聯合商業銀行出款回條十一紙、八十八年度契稅繳款書一紙、
      他項權利證明書一紙為證。乃核閱首述同意書記載：「本人甲○○（即上訴人
      ）同意將郭安吉先生於八十九年八月十五日到期之會款新台幣參拾參萬元整，
      由郭安吉交付給債權人（即被上訴人）乙○○以清償以前所欠乙○○之債務，
      今付清參拾參萬元正（新台幣）債務，全部償還清楚... 」等語，然本院依職
      權調取本院八十九年度雄簡字第三０五三號本件上訴人訴請本件被上訴人塗銷
      上述抵押權登記事件（判決被上訴人勝訴確定）全卷核閱，乃上訴人於八十九
      年三月二十六日另出具證明書一紙予被上訴人，其內記載：「本人『為購屋』
      ，尚欠乙○○餘款參拾參萬元正，協定於八十九年八月十八日全部還清，並將
      本屋所有權狀、鎖匙交出」等詞，準此，足徵首述同意書內所載三十三萬元，
      係兩造專就彼等關於購屋之債權債務所議定之清償額度，故該同意書所謂「..
      . 付清參拾參萬元正（新台幣）債務，全部償還清楚... 」係專指上訴人因購
      屋積欠被上訴人之債務已全部清償而言，不及兩造其他債權債務，參以，首述
      同意書尚註記：「所開支票於八十九年八月十五日兌現時，必將座落大社鄉○
      ○路一五五巷一號八樓之二土地、房屋所有權狀、大樓鎖匙、身份證兩張、戶
      口名簿乙張，全部歸還」等語，足見上訴人為免被上訴人取得三十三萬元後，
      不交付上述房屋所有權狀等物件，為求自保，而特別註記、約明，依此推論，
      倘上述三十三萬元係包含系爭二紙本票之票款在內，則上訴人亦應併予註記被
      上訴人應返還系爭本票，惟上訴人卻未特別載明，顯然不合事理。至上訴人雖
      陳稱：聲明書係被上訴人叫伊寫的，寫的當時伊喝醉了云云，然經本院以肉眼
      比對首述同意書與該聲明書內上訴人之簽名，兩者之力道、筆勢，均無歧異，
      上開聲明書內之簽名亦無醉酒者筆跡潦草、抖亂之現象，據此，以首述同意書
      係上訴人於正常狀態下所簽立，足認上開聲明書亦在上訴人無意識障礙之情況
      下所簽寫，是上訴人前揭陳述顯不足採。又被上訴人雖另否認伊與上訴人就購
      屋債權債務協議以三十三萬元為清償額度，而辯以：上訴人尚有餘款五十餘萬
      元未清償云云，並援上述出款回條、契稅繳款書為證，惟觀諸該等文件，至
      多說明被上訴人自八十七年八月起至八十九年一月止陸續款予房地原所有權
      人李淑貞計二十一萬餘元及繳納八十八年度契稅三萬五千六百七十元等情，然
      不足證明兩造嗣後未就購屋之債權債務協議清償額度，且兩造嗣確協議以三十
      三萬元為清償額度乙節，業敘如前，是被上訴人本部分所辯亦無可取，附此敘
      明。綜上，上訴人主張系爭票款已計入上述三十三萬元內而清償完畢等情，不
      足採信。
五、從而，系爭本票既未清償，債權並未消滅，則原告求為確認系爭本票二紙債權不
    存在，即非有據。原審因而為上訴人敗訴判決，核無不合。上訴人指摘原判決不
    當，求予廢棄改判，上訴為無理由，應予駁回。
六、兩造其餘攻擊防禦方法，無礙本件勝負之判斷，爰毋庸一一論駁，附此敘明。
七、結論：本件上訴為無理由，依民事訴訟法第四百三十六條之一第三項、第四百四
    十九條第一項、第七十八條，判決如主文。
中　　　華　　　民　　　國　　九十一　　年　　一　　月　　二十三　　　　日
　　　　　　　　　　　　　　　　　　　臺灣高雄地方法院民事第二庭
~B審判長法官　吳進寶
~B法　　　官　陳建中
~B法　　　官　甯　馨
右為正本係照原本作成。
本判決不得上訴。
中　　　華　　　民　　　國　　九十一　　年　　一　　月　　二十三　　　　日
~B法院書記官　鄭淑華
附表：
  ┌──┬───────┬──────┬──────┬────────┐
　│編號│ 發　 票 　日 │到 　期 　日│ 面 　　額　│　票　　　號    │
　│    │              │            │（新台幣）　│                │
  ├──┼───────┼──────┼──────┼────────┤
  │ １ │ 87.03.22     │未        載│  25,000    │  180492        │
  ├──┼───────┼──────┼──────┼────────┤
  │ ２ │ 87.03.22     │未        載│ 160,000    │  180491        │
  └──┴───────┴──────┴──────┴────────┘
